臺灣士林地方法院民事判決　　　　　　 95年度簡上字第173號
上訴人即
附帶被上訴人　乙○○
訴訟代理人　　林智育律師
　　　　　　　李岳洋律師
被上訴人即
附帶上訴人　　甲○○
上列當事人間損害賠償事件，上訴人對於中華民國95年10月31日
本院士林簡易庭95年度士簡字第718 號第一審判決提起上訴，被
上訴人則提起附帶上訴，本院於96年5 月15日言詞辯論終結，判
決如下：
    主  文
原判決關於命上訴人給付被上訴人部分，並該部分假執行之宣告
，暨除確定部分外訴訟費用之裁判均廢棄。
上開廢棄部分，被上訴人在第一審之訴及假執行之聲請均駁回。
附帶上訴人之附帶上訴駁回。
第一（除確定部分外）、二審及附帶上訴之訴訟費用新臺幣陸仟
壹佰貳拾捌元，均由被上訴人即附帶上訴人負擔。
    事實及理由
一、被上訴人即附帶上訴人（下稱被上訴人）主張：伊於民國94
    年2 月25日晚間8 時40分許，駕駛車牌號碼為8455-DU 號自
    用小客車（下稱A 車），沿臺北市北投區○○○○路名均同
    ，故均僅以路名稱之）大度路西向東行駛至大度路、大業路
    、承德路、中央南路交岔路口（下稱上開路口）時因紅燈而
    停車，待號誌時相轉為綠燈，而承德路南往北、東、西號誌
    時相轉為紅燈後，伊欲左轉大業路乃起步前行。因伊右方有
    一輛車種為大客車之薇閣校車（下稱上開大客車）亦準備左
    轉，且東西向車流甚大，伊乃跟隨上開大客車左側將車頭慢
    慢轉向左方並緩緩前行，伊之車頭始終保持在上開大客車左
    側車頭後方。詎於伊與上開大客車緩緩左轉快要完成進入大
    業路時，上訴人即附帶被上訴人（下稱上訴人）駕駛車牌號
    碼為2176-KC 號自用小客車（下稱B 車），沿承德路南往北
    行駛至上開路口，欲由南往西左轉大度路時，竟不顧承德路
    南往西方向號誌已轉為紅燈，而任意闖紅燈左轉及超速行駛
    ，又未注意A 車斯時尚在上開大客車左側準備左轉，率爾以
    一圓弧路線繞過上開大客車車頭前方，致使B 車左前車頭不
    慎撞及伊所駕駛之A 車左前車頭，B 車並因車速過快而停駛
    於距離撞擊點10多公尺之上開路口靠西北角之人行穿越道斑
    馬線上，A 車因而受左前車頭毀損（下稱系爭事故）。伊支
    出A 車修繕費用共計新臺幣（下同）18萬0920元，並造成A
    車受有修復後折價損失約8 萬元。伊自得依民法第18 4條第
    1 項前段之規定，請求上訴人給付上開修繕費用及折價之損
    失金額及遲延利息等語。並聲明求為判決上訴人應給付伊26
    萬0920元，及自94年5 月25日起至清償日止，按週年利率百
    分之5 計算利息。
二、上訴人則以：伊所駕駛之B 車本來係於中央南路停止線前停
    等紅燈，於中央南路往大度路時相轉為綠燈後，方才轉出進
    入上開路口，而由東往西向大度路方向以時速20至30公里直
    行。斯時中央南路往大度路之時相為綠燈。伊並非自承德路
    南往北闖紅燈進入上開路口。伊進入上開路口時，見上開大
    客車正欲自大度路左轉大業路行駛，因上開大客車讓伊先行
    ，伊遂繼續往大度路方向直行，不料通過上開大客車車頭前
    方後，被上訴人突然自上開大客車之左側駛出欲左轉往大度
    路方向，伊閃避不及始發生碰撞。是故，系爭事故之肇事原
    因，乃係被上訴人駕駛A 車轉彎時，未禮讓伊駕駛之B 車直
    行所致，伊並無過失。又被上訴人起訴請求者，乃係損害賠
    償債權，乃屬無確定期限之給付，被上訴人並未舉證證明其
    於94年5 月25日有為催告或與催告同一效力之行為，自不能
    請求自該日起算之遲延利息等語資為抗辯。
三、原審判決命上訴人給付被上訴人13萬5281元，及自94年8 月
    30日起至清償日止按週年利率5%計算之利息，而駁回被上訴
    人其餘之訴，並依職權宣告假執行。上訴人不服原審判決，
    而對被上訴人提起上訴。被上訴人亦附帶對上訴人提起上訴
    。上訴人上訴聲明求為判決如主文第1 至3 項所示，被上訴
    人則就上訴人之上訴聲明求為判決駁回上訴人之上訴。就其
    對上訴人附帶上訴部分，則聲明：（一）原判決駁回被上訴
    人在第一審之訴部分廢棄。（二）上訴人應再給付被上訴人
    9 萬0187元及自94年5 月26日起至清償日止，按週年利率5
    ％計算之利息（原判決駁回被上訴人於原審請求超過9 萬01
    87元本息部分，即3 萬5452元本息部分，未據上訴，業已確
    定）。
四、上開路口之號誌分別為：(1)第一時相：南往北（即承德路往
    大業路方向）為直行大業路及右轉中央南路綠燈，左轉大度
    路紅燈；北往南（即大業路往承德路方向）直行承德路及右
    轉大度路綠燈，另東向西（即中央南路往大度路）、西向東
    （即大度路往中央南路方向）均為紅燈。(2)第二時相：南往
    北（即承德路往大業路方向）為直行大業路、右轉中央南路
    及左轉大度路均綠燈，另北往南（即大業路往承德路方向）
    、東向西（即中央南路往大度路）及西向東（即大度路往中
    央南路方向）等時相均為紅燈。(3)第三時相：南往北（即承
    德路往大業路方向）為直行大業路、右轉中央南路及左轉大
    度路均紅燈，北往南（即大業路往承德路方向）直行承德路
    及右轉大度路均為紅燈，另東向西（即中央南路往大度路）
    直行承德路，右轉後直行大度路及右轉大業路均為綠燈、西
    向東（即大度路往中央南路方向）左轉大業路及直行中央南
    路均為綠燈。而被上訴人係於94年2 月25日晚間8 時40分許
    ，駕駛A 車沿大度路西向東行駛至上開路口交岔路口紅燈停
    等，於號誌時相轉為綠燈，而承德路南往北、東、西號誌時
    相轉為紅燈後，亦即上開路口時相由第二時相轉為第三時相
    後，起步前行準備左轉大業路。系爭事故即係發生第三時相
    期間。被上訴人起步時A 車右方有上開大客車亦同時前行準
    備左轉。被上訴人跟隨上開大客車左側將車頭慢慢轉向左方
    緩慢前行。於A 車尚未進入大業路尚在上開路口內，B 車即
    由上開大客車右前方通過上開大客車前方而發生碰撞。另上
    開路口於肇事當時乃係週五晚間，正值尖峰時刻，車流量甚
    大。A 車係左前車頭與B 車左前車頭發生碰撞，且碰撞後，
    B 車係停駛距離撞擊點10多公尺之上開路口西北角人行穿越
    道上。A 車左前車頭毀損，被上訴人因而支出A 車修繕費用
    共計18萬0920元，並造成A 車受有修復後折價損失約8 萬元
    等上開各情，均為兩造所不爭執，且有卷附交通事故現場圖
    、照片、統一發票、談話紀錄表、交通事故路口號誌時相表
    、交通事故調查報告表（分別見原審卷第10至14頁、第21至
    23頁、第25至26頁）可參，應堪信為真實。
五、是本件有爭執者厥為：
（一）B 車肇事前車行路線究係由承德路南往西左轉？抑係由中
      央南路轉入上開路口直行東往西直行大度路？B 車有無闖
      紅燈行駛？
（二）本件路權誰屬？A 車是否已經至上開路口中心處開始轉彎
      而擁有路權？
（三）B 車有無以一圓弧路線繞過上開大客車車頭前方並繼續呈
      轉彎路線而撞及A 車？
（四）A 車至碰撞時是否一直保持在上開大客車左側車頭後方？
      抑或係有超越上開大客車左側車頭與B 車發生碰撞？
（五）上訴人有無注意A 車於肇事前尚在上開大客車左側準備左
      轉之義務？
（六）B車有無超速？
六、茲敘述如下：
（一）B 車肇事前車行路線應係由中央南路轉入上開路口直行東
      往西直行大度路
（1）上開路口之號誌分別為：(1)第一時相：南往北（即承德路
     往大業路方向）為直行大業路及右轉中央南路綠燈，左轉
     大度路紅燈，北往南（即大業路往承德路方向）直行承德
     路及右轉大度路綠燈，另東向西（即中央南路往大度路）
     、西向東（即大度路往中央南路方向）均為紅燈。(2)第二
     時相：南往北（即承德路往大業路方向）為直行大業路、
     右轉中央南路及左轉大度路均綠燈，另北往南（即大業路
     往承德路方向）、東向西（即中央南路往大度路）及西向
     東（即大度路往中央南路方向）等時相均為紅燈。(3)第三
     時相：南往北（即承德路往大業路方向）為直行大業路、
     右轉中央南路及左轉大度路均紅燈，北往南（即大業路往
     承德路方向）直行承德路及右轉大度路均為紅燈，另東向
     西（即中央南路往大度路）直行承德路，右轉後直行大度
     路及右轉大業路均為綠燈、西向東（即大度路往中央南路
     方向）左轉大業路及直行中央南路均為綠燈，且被上訴人
     係於第二時相轉為第三時相後，起步前行準備左轉大業路
     ，系爭事故即係發生第三時相期間等情，為兩造所不爭（
     見上四之(1)、(2)），自堪信為真實。
（2）由原審卷第8 頁兩造所不爭之上開路口地圖（下稱上開路
     口地圖），其上被上訴人所繪製並主張為A 車碰撞即最後
     停止位置觀之，可知被上訴人於第三時相後，已經由大度
     路停止線往前前行一段距離。被上訴人又自承係緩緩前進
     （見原審卷第121 頁筆錄及上開四所示），甚且自陳其期
     間有起步、減速、停止等駕駛行為（見本院卷第48頁反面
     附帶上訴狀所載）。足徵被上訴人由大度路停止線至事故
     發生位置，應該已經經過一段時間，亦即系爭事故發生時
     間，當非緊接於號誌轉換為第三時相後之瞬間，而係發生
     在轉換後之一段時間甚明。又上開路口於肇事當時乃係週
     五晚間，正值尖峰時刻，車流量甚大（見上開四所述），
     而第三時相之東向西（即中央南路往大度路、大度路往中
     央南路）號誌均為綠燈，已如上述。衡諸常情，於第三時
     相開始時，東西向車流勢必甚大，且互相交織，上訴人顯
     無可能於第三時相開始後一段時間，尚能自承德路南向北
     闖紅燈進入上開路口內左轉。由是可見，故上訴人自始一
     再主張伊係由中央南路進入上開路口，在東向西直行往大
     度路方向行駛，方符合上開第三時相及事故發生之路口狀
     況，應可採信。
（3）被上訴人雖主張：上訴人係由承德路闖第三時相紅燈左轉
     云云。然不僅與上開（2） 所述經驗法則不符，且被上訴
     人亦一再自承其係跟在上開大客車左後方行駛，根本看不
     到上開大客車右側即中央南路、承德路駛來車輛等語（見
     原審卷第121 頁筆錄）。由此益證其上開主張，要屬臆測
     、推論之詞，並非其親眼所見，自不足採。況觀諸上開現
     場地圖（見本院卷第8 頁），中央南路往大度路欲行駛至
     大度路之車輛，需先自中央南路為右轉彎進入路口後，再
     東向西直行始能直行大度路，而由承德路闖紅燈左轉之車
     輛，至事故發生位置，亦會呈現東向西直行之路線。是於
     A 車為上開大客車擋住之情況下，被上訴人所在位置所見
     之中央南路直行與承德路左轉大度路之行車路徑，於相關
     位置上而言，應甚難分辨，至為灼然。更見被上訴人僅以
     位於上開大客車左後側之狹小視野所見，遽爾推論B 車行
     向，自屬無據。
（4）綜上可知，B 車應係於第三時相內自中央南路進入上開路
     口並繼續向西往大度路直行，洵堪認定。再由第三時相內
     ，中央南路往大度路方向乃係綠燈，已如上開四所述，是
     則B 車自無闖紅燈之過失可言，殊屬明確。
（二）本件路權應屬直行之B 車所有，A 車未至上開路口中心處
      開始轉彎，不能認為擁有優先路權。
（1）由被上訴人所提出且繪製之上開路口地形圖及A 車事故發
     生位置圖（原審卷第8 頁參照，被上訴人所繪製之A 車為
     黑色A 長方形所示）可知，車輛由中央南路往大度路雖然
     必須由中央南路停止線為一右轉彎之動作，然於右轉彎後
     隨隨即已經進入上開路口內，且如繼續往大度路方向至被
     上訴人所繪A 車發生事故停止位置時，B 車早已完成轉彎
     動作且呈可打直前行之狀態，要屬明確。準此，B 車既係
     由中央南路轉入上開路口後，繼續前行至事故發生地點，
     當然已經成為直行，而非仍在轉彎之車輛，應無疑義。
（2）又由上開被上訴人所繪製之A 車位置可知，A 車於進入上
     開路口開始轉彎之地點，仍在垂直向大業路中央分隔島之
     前（於地形圖而言仍在上方處），尚未到達路口中心處，
     且其車頭雖然已經打向左方往大業路方向，但仍未超越平
     行向大度路東往西車道之中心位置。顯然，被上訴人尚未
     到達大度路、大業路路口中心處即已開始轉彎，有搶先開
     始左轉之情，自不能依據行為時之交通安全規則第102 條
     第1 項第6 款後段取得優先路權，至為顯然。
（3）綜上，B 車應為直行車，A 車仍為尚未依規定至路口中心
     處開始轉彎之轉彎車，兩車相較，B 車自有優先之路權，
     A車應禮讓B 車，要屬當然。
（三）被上訴人主張：B 車以一圓弧路線繞過上開大客車車頭前
      方，並繼續呈圓弧轉彎路線而撞及A 車云云，不足採信
     B 車係由中央南路進入上開路口並繼續向西往大度路直行
     ，已認定如上。是即便由被上訴人所繪製之上開路口地圖
     所示，A 車最後停止位置雖已經接近垂直之大業路中央分
     隔島往南延伸之直線，且車頭已經開始向左偏。惟由中央
     南路進入上開路口而向西往大度路方向直行之車輛，仍只
     需稍微將車頭向右偏駛一些，即可通過A 車所在車頭繼續
     直行往進入大度路車道內，根本無須以一圓弧轉彎路線行
     駛，洵屬明確。此由被上訴人起訴時自行繪製之車輛行向
     草圖（原審卷第9 頁）所示，B 車往大度路行進路線僅係
     車頭稍微向右偏駛，即至撞及A 車，絲毫沒有呈現圓弧形
     轉彎路線，繞過校車之情，更益灼然。因之，被上訴人主
     張：上訴人之B 車係以圓弧路線繞過上開大客車，再彎入
     校車左後側，致撞及尚在上開大客車左後方之A 車云云，
     顯與現場地形不符，不足為採。
（四）上訴人抗辯：A 車有超越上開大客車左側車頭與B 車發生
      碰撞等節，應可採信
（1）B 車進入上開路口後，即可呈現直行甚至只需稍微偏右前
     方向行駛，即可通過由大度路進入上開路口準備左轉之車
     輛，已詳敘如上。又被上訴人進入上開路口準備左轉時，
     其右前方尚有上開大客車擋住，亦即對B 車而言，其欲直
     行往大度路方向時，首當其衝者，乃係上開大客車甚明。
     倘若A 車始終係位於上開大客車之左後方，車頭未曾超越
     ，直行之B 車衡情必先撞及上開大客車，豈有可能撞及A車
     ？甚者，由上揭被上訴人手繪車輛行向草圖（見原審卷第9
     頁），更可明確看出，其所繪之A 車與B 車碰撞時，A 車
     車頭顯然已經超越上開大客車左前車頭，並非仍然隱於其
     後，彰彰明甚。職是，被上訴人主張：A 車始終隱於上開
     大客車左後方云云，自無足信。至上訴人上開抗辯，應屬
     可採。
（2）再徵諸被上訴人於原審言詞辯論時所自陳：A 車肇事前仍
     在緩緩行進當中，且即至碰撞發生前伊之視線均被上開大
     客車擋住，無法看到中央南路、承德路來車等語（見原審
     卷第121 頁筆錄）以觀，系爭事故應係被上訴人於第三時
     相開始後，由大度路起步前行進入上開路口，且尚未到達
     路口中心處隨即跟著右側上開大客車開始左轉，又因視線
     經上開大客車擋住，被上訴人又未確實注意確認中央南路
     方向之來車，以致A 車車頭繼續左轉彎之動作而超越上開
     大客車車頭，而侵入擁有路權之直行B 車車行路線，致使B
     車煞停不及而肇事。被上訴人因而有未注意且禮讓直行來
     車，貿然左轉之過失。反之，上訴人並無違反路權規定未
     禮讓被上訴人之過失，洵堪認定。
（五）上訴人並無注意A 車於肇事前尚在上開大客車左側準備左
      轉之義務。
（1）系爭事故發生時，B 車乃係有路權之直行車，A 車則係無
     路權之轉彎車，已如上述。是則於交通法規注意義務之分
     配上，自應課以無路權之被上訴人注意由中央南路行駛而
     來之直行車，方符合交通法規之效率原則。而無由享有路
     權之上訴人，承擔此等義務之理。況且，由B 車行向觀之
     ，A 車本係隱藏於上開大客車後方之車輛，被上訴人既自
     承於A 車內未能看見B 車，可見B 車上之上訴人亦無從看
     見A 車，甚為灼然。是基於信賴原則，駕駛B 車之上訴人
     自有合理之依據相信不會有人違規由其視線所不能及之上
     開大客車後方貿然駛出左轉。反之，被上訴人主觀上本應
     有於第三時相期間，中央南路將有直行車前來之預期，方
     為事理之平。是以，無從要求上訴人必須去對其視線所不
     能及且無路權之A 車負注意之義務，要無疑問。
（2）原判決以上訴人由中央南路進入上開路口後，既然已經看
     見上開大客車準備左轉彎，客觀上應「能」注意同屬綠燈
     而前行之A 車，卻未注意，因而認定上訴人所過失云云。
     然上訴人實無此等「應注意」之義務存在，已如上述，自
     不能僅以客觀上能注意，未注意，即謂上訴人有此等過失
     。何況前已述及，上訴人客觀上是否能加以注意，亦有疑
     義，更不能以此遽認上訴人有未注意車前狀況之過失存在
     。
（六）並無證據證明上訴人有何超速之過失存在
（1）被上訴人主張上訴人有超速，僅係以發生碰撞後，上訴人
     之B 車停駛之處距離撞擊點有10多公尺為據云云。惟查：
     一般車輛車行速度50公里，倘發生碰撞，駕駛人未及煞車
     ，均有可能滑行數十公尺之遠方才停駛，乃眾所皆知之事
     ，自無從僅憑B 車停駛處與撞擊點有10多公尺，遽爾推論
     上訴人有超速之情。
（2）由卷附肇事現場照片及警方現場圖（見原審卷第10頁、第
     11至13頁）觀之，B 車後方並無明顯之煞車痕存在，亦難
     憑認定或計算B 車肇事前之速度若干？
（3）此外，被上訴人並未再提出何等科學數據或指出其他證據
     方法用以實其「上訴人有超速行駛之駕駛行為」之主張，
     本件自難認上訴人有何超速之過失，至為灼然。
（七）綜上所述，上訴人於系爭事故，並無任何應負責任之過失
      存在，被上訴人主張上訴人因過失毀損其所有A 車，應負
      賠償責任，即屬無據。
七、從而，被上訴人主張依據民法第184 條第1 項、第213 條侵
    權行為之法律關係，請求上訴人賠償車輛修繕、折價損失共
    26萬0920元及其遲延利息，為無理由，其假執行之聲請亦失
    所附麗，均應予駁回。原審判決判命上訴人給付部分並宣告
    假執行，即有不當，上訴人上訴即有理由，自應由本院將原
    判決命上訴給付部分廢棄，改判如主文第2 項所示。至原審
    判決所為駁回被上訴人其餘之訴部分（除確定部分外），則
    無不合，被上訴人就此提起附帶上訴，並無理由，亦應予駁
    回（如主文第3 項所示）。而兩造其餘攻擊、防禦方法，經
    本院審酌後，認均無礙於本件之判斷，即無一一贅述之必要
    。
八、兩造因本件訴訟所支出之訴訟費用，合計為6,530 元，爰併
    諭知其負擔，如主文第4 項所示。
九、據上論結，上訴人之上訴為有理由，被上訴人之附帶上訴為
    無理由，依民事訴訟法第436 條之1 第3 項、第463 條、第
    449 條第1 項、第450 條、第78條、第87條第1 項，判決如
    主文。
中　　華　　民　　國　　96　　年　　5 　　月　　30　　日
                  民事第二庭  審判長法  官  鍾任賜
                                    法  官  王怡雯
                                    法  官  王沛雷
以上正本證明與原本無異。
本判決不得上訴。
中　　華　　民　　國　　96　　年　　6 　　月　　5 　　日
                                    書記官  林豐圃
附表：
┌──┬─────┬────┬────────────┐
│審級│項      目│金    額│備  考                  │
├──┼─────┼────┼────────────┤
│ 1  │裁判費    │除確定部│被上訴人支付            │
│    │          │分外為2,│                        │
│    │          │468 元（│                        │
│    │          │確定部分│                        │
│    │          │為402 元│                        │
│    │          │）      │                        │
├──┼─────┼────┼────────────┤
│ 2  │裁判費    │2,160元 │上訴人支付              │
├──┼─────┼────┼────────────┤
│ 2  │附帶上訴裁│1,500元 │被上訴人                │
│    │判費      │        │                        │
├──┴─────┼────┴────────────┤
│  總        計  │6,128元                           │
├────────┴─────────────────┤
│第一、二審及附帶上訴之訴訟費用由被上訴人負擔，故被上│
│訴人應給付上訴人之差額為2,160 元。                  │
└──────────────────────────┘
